【裁判字號】    97,訴,1829
【裁判日期】    970530
【裁判案由】    分配表異議之訴
【裁判全文】
臺灣臺北地方法院民事判決              97年度訴字第1829號
原      告  甲○○
被      告  台灣土地銀行股份有限公司
法定代理人  丁○○
訴訟代理人  乙○○
            丙○○
上列當事人間請求分配表異議之訴事件，本院於九十七年五月十
六日言詞辯論終結，判決如下：
    主  文
原告之訴駁回。
訴訟費用由原告負擔。
    事實及理由
一、原告主張：原告以其所有之不動產設定抵押權向被告借款，
    借貸金額為新臺幣（下同）6,800,000元，依兩造簽立之借
    據約定借款利率按被告基本放款利率7.4%加5.6碼（每碼0.2
    5% ）計為年利率8.8%；嗣後隨被告基本放款利率調整而調
    整。惟近10年不動產抵押借款利率持續下降，原告簽約當時
    環境為高利率，而今放款利率維持在年息3%-5%，被告將大
    環境轉變之投資風險轉嫁原告，顯不公平。借貸初期，原告
    均如期繳納貸款，其後因虧損，不堪負荷利息，於此期間，
    原告屢次與被告協商降低利率，均遭被告拒絕，系爭借款如
    依借據所約定之利息及違約金計算方式，原告連同本金、利
    息及違約金總計須清償1100餘萬元，被告執意以10多年前利
    率計算利息及違約金，罔顧正義，為此，爰依民法第227 條
    之2第1項、第251條、第252條，請求鈞院減免利息及違約金
    ，且依強制執行法第41條第1項前段提起本件訴訟，並聲明
    ：(一)鈞院95年度執正字第60563號強制執行事件，對被告臺
    灣土地銀行股份有限公司所分配的債權額，利率部分以8.1%
    計算，及加計違約金部份，計算方式不當，請求鈞院酌予核
    減，並請將其減少的金額，改為分配與原告。(二)上開強制執
    行事件與板院輔96執正字第33801號強制執行事件為同一債
    務人及債權人，請求鈞院准予與該案合併，共同計算分配等
    語。
二、被告則以：原告於被告處設有多筆抵押品，並貸得多筆借款
    ，惟原告自86年起即違約不按期繳納本息，全部債務視為到
    期，被告自89年起始進行強制執行，執行期間多次配合原告
    請求向法院聲請緩拍、撤件，然原告反藉以各種方式意圖干
    預強制執行進行，致使對原告之拍賣直到96年始取得第一件
    抵押物拍賣，期間利息及違約金之計算均依照規定，並無不
    妥或欺壓之處。另被告於臺灣板橋地方法院96執正字第3380
    1號強制執行事件，與鈞院之95年度執正字第60563號強制執
    行事件，係本於不同之執行名義所為之強制執行程序，原告
    請求合併執行，顯無所據等語置辯，並聲明：駁回原告之訴
    。
三、兩造不爭執事項：
  1.兩造於86年10月間簽立借據，原告向被告借款6,800,000元
    ，借款期限自86年10月22日起至91年10月22日止，共5年，
    分60期還款，原告未依約按期清償，經被告向臺灣板橋地方
    法院聲請支付命令，經該院於92年4月28日以92年度促字第
    33188號核發支付命令，命原告向被告給付6,171,762元，及
    自90年1月22日起至清償日止，按年利率8.1%計算之利息，
    與自90年2月22日起至清償日止，其逾期在6個月以內者，按
    上開利率10%，超過6個月者，就超過部分，按上開利率20%
    ，計算之違約金確定。
  2.原告以上開確定之支付命令為執行名義，就被告坐落於臺北
    縣新店市○○段四城小段233之1地號之不動產向本院聲請強
    制執行，經本院民事執行處以95年度執字第60563號清償債
    務事件受理在案，嗣系爭不動產拍定後，本院民事執行處於
    96年12月11日作成分配表，被告為第1順位抵押權人列入優
    先分配，於分配表中編號3列債權原本6,1 71,762元，利率
    年息8.1%，利息為3,389,8 19元、違約金為644,408元。
  3.本院民事執行處於96年12月11日作成分配表，分配期日訂為
    97年1月29日，原告於97年1月25日以書面對分配表表示異議
    ，並於97年2月4日提起本件訴訟。
  4.臺灣板橋地方法院96執字第33801號強制執行事件，執行名
    義為臺灣板橋地方法院95執正字第5680號債權憑證。執行標
    的物為臺北縣永和市○○段1073號、1074號、1075號、1076
    號土地及其上坐落之門牌號碼為臺北縣永和市○○路118號
    之建物及增建部分。
四、本件被告之法定代理人業於96年8月17日由張義雄變更為丁
    ○○，有財政部台財人字第09608510300號函文為證，並經
    丁○○聲明承受訴訟，續行訴訟，合先敘明。
五、按債權人或債務人對於分配表所載各債權人之債權或分配金
    額有不同意者，應於分配期日一日前，向執行法院提出書狀
    ，聲明異議。又異議未終結者，為異議之債權人或債務人，
    得向執行法院對為反對陳述之債權人或債務人提起分配表異
    議之訴。但異議人已依同一事由就有爭執之債權先行提起其
    他訴訟者，毋庸再行起訴，執行法院應依該確定判決實行分
    配。債務人對於有執行名義而參與分配之債權人為異議者，
    僅得以第14條規定之事由，提起分配表異議之訴。聲明異議
    人未於分配期日起10日內向執行法院為前2項起訴之證明者
    ，視為撤回其異議之聲明；經證明者，該債權應受分配之金
    額，應行提存。強制執行法第39條第1項、第41條第1項、第
    2項、第3項分別定有明文。是依上揭規定所示，只要係對債
    權人之「債權」或「分配金額」有不同意者，均應於分配期
    日一日前聲明異議，並對有異議陳述之人提起分配表異議之
    訴。經查，本院96年度執字第60563號強制執行事件，於96
    年12月11日製作分配表，並通知各債權人及債務人訂於97年
    1月29日實行分配，而原告於97年1月25日即以書狀向本院對
    被告之債權部分聲明異議，並進而於97年2月4日對被告提起
    本件分配表異議之訴，是本件原告於分配期日前即提出異議
    ，並於分配期日起10內對被告提起分配表異議之訴，依法並
    無不符，應予准許，合先敘明。
六、本院得心證之理由：
    本件原告起訴主張分配表所列被告債權關於利息及違約金部
    分原約定過高，依第227條之2、第251條、第252條規定，請
    求法院酌減，超過部分不得列入分配及請求本件強制執行事
    件，應與臺灣板橋地方法院96執字第33801號強制執行事件
    合併執行，共同計算分配等語，為被告所否認，並以前開情
    詞置辯。是以本件首應審酌者厥為(一)：原告與被告成立之借
    款契約所約定之利率，是否有情事變更之情形而顯失公平，
    其約定之違約金是否有過高應予酌減之情形存在。(二)原告請
    求與臺灣板橋地方法院96執字第33801號強制執行事件合併
    執行，並共同計算分配是否有據。茲分述如次：
（一）利率部分：
      查原告於與被告簽立借據時，應可知利息之計算係依被告
      之基本放款利率調整，亦可知利率隨時會變動，之後利率
      可能較原約定利率或高或低，故不論兩造約定採取固定利
      率或浮動利率，原告均可自由衡量二者利害得失而為決定
      ，換言之，利率變動已在當事人預料之中，且各貸與人及
      借用人考量其個別狀況約定借貸利率為何，本於契約自由
      原則，於未違反民法第205條規定情形下，實難認有無效
      或過高情事。又被告之基本放款利率自86年起迄借貸期限
      屆至，多年來並無重大變化，難認按原約定之借款利率給
      付有何顯失公平之情，至於原告個人於契約成立後，因財
      務狀況之惡化，係屬其個人之問題，非因被告擅行變更或
      增加利率所致，本件依其原有效果並無顯失公平之情形，
      從而，原告請求依情事變更規定核減利息給付，即屬無據
      。
（二）違約金部分：
    1.按約定之違約金額過高者，法院得減至相當之數額，固為
      民法第252條所明定，惟此規定乃係賦與法院得依兩造所
      提出之事證資料，斟酌社會經濟狀況並平衡兩造利益而為
      妥適裁量、判斷之權限，非謂法院須依職權蒐集、調查有
      關當事人約定之違約金額是否有過高之事實，而因此排除
      債務人就違約金過高之利己事實，依辯論主義所應負之主
      張及舉證責任；況違約金之約定，為當事人契約自由、私
      法自治原則之體現，雙方於訂約時，既已盱衡自己履約之
      意願、經濟能力、對方違約時自己所受損害之程度等主、
      客觀因素，本諸自由意識及平等地位自主決定，除非債務
      人主張並舉證約定違約金額過高而顯失公平，法院得基於
      法律之規定，審酌該約定金額是否確有過高情事及應予如
      何核減至相當數額，以實現社會正義外，當事人均應同受
      該違約金約定之拘束，法院亦應予以尊重，始符契約約定
      之本旨（最高法院93年度台上字第909號判決意旨參照）
      。
    2.至違約金是否過高，本應依一般客觀事實、社會經濟狀況
      及當事人所受損害情形，以為酌定標準。被告為求擔保貸
      款金額之回本，除遲延利息外，又約定加付違約金，此為
      一般人所明知，而本件依臺灣板橋地方法院92年度促字第
      33188號支付命令上所載執行名義內容，其中利息為年利
      率8.1%，違約金則按逾期6個月以內部分，按上開利率10%
      ，逾期超過6個月部分，就超過部份按上開利率20%加付違
      約金。此乃兩造所約定，且該數額，為現行各銀行實務所
      採用，並無過高顯失公平之情形。此外，原告主張兩造所
      約定之違約金過高而顯失公平之利己事實，並未提出任何
      證據以實其說，難認有何過高之情事，是原告空言指稱系
      爭違約金過高，請求酌減違約金，亦無可採。
（三）按強制執行由應執行之標的物所在地或應為執行行為地之
      法院管轄。應執行之標的物所在地或應為執行行為地不明
      者，由債務人之住、居所、公務所、事務所、營業所所在
      地之法院管轄。同一強制執行，數法院有管轄權者，債權
      人得向其中一法院聲請。強制執行法第7條第1項、第2項
      、第3項分別定有明文，是強制執行案件之管轄，除有該
      條第2項之情形外，應由應執行之標的物所在地或應為執
      行行為地之法院管轄，債權人對於同一債務人有數執行名
      義，而其應執行標的物所在地或應為執行行為地係在同一
      法院時，自得合併請求該法院執行；其在不同法院時，則
      應分別向各該法院請求執行；又僅於債權人、債務人相同
      且基於同一執行名義之同一執行事件，同時有數法院有管
      轄權時，債權人始得選擇其一為聲請，由其中一法院管轄
      。經查，本件原告請求准予將系爭強制執行事件與臺灣板
      橋地方法院96執正字第33801強制執行事件合併執行，無
      非以2案為同一債權人及債務人為據，惟本院系爭強制執
      行案件之執行名義為臺灣板橋地方法院92年度促字第3318
      8 號確定支付命令，應執行標的物所在地坐落於臺北縣新
      店市○○段四城小段233之1地號，依上開規定，自應由本
      院管轄；而臺灣板橋地方法院96執正字第33801強制執行
      事件之執行名義為臺灣板橋地方法院95執正字第5680號債
      權憑證，應執行標的物所在地坐落在臺北縣永和市○○段
      1073號、1074號、1075號、1076號及臺北縣永和市○○路
      118號建物及增建部分，均屬臺灣板橋地方法院管轄，是
      上開2件強制執行案件債權人及債務人雖均相同，但執行
      名義並不相同，非屬同一執行案件，債權人自不得選擇其
      中一法院管轄，再者，系爭2件強制執行案件，應執行標
      的物所在地亦不在同一法院管轄區域內，揆諸前開規定，
      應分別向管轄之本院及臺灣板橋地方法院請求執行，從而
      ，原告所為之請求，洵屬無據。
七、綜上所述，原告以系爭借據之利息及違約金之約定，因有情
    事變更而有過高等情，故主張本院民事執行處96年度執字第
    60563號執行事件對被告所分配的債權額，利率部分以8.1%
    計算，及加計違約金部份，其計算方式有不當，請求酌予核
    減，並請將其減少的金額，改為分配與原告，及上開執行案
    件與板院輔96執正字第33801號強制執行事件為同一債務人
    及債權人，請求准予與該案合併執行，共同計算分配，洵非
    有據，為無理由，應予駁回。
八、兩造其餘之攻擊或防禦方法及未經援用之證據，經本院斟酌
    後，認為均不足以影響本判決之結果，自無逐一詳予論駁之
    必要，併此敘明。
九、結論：原告之訴為無理由，依民事訴訟法第78條，判決如主
    文。
中    華    民    國    97    年    5     月    30    日
                  民事第五庭    法  官  陶亞琴
以上正本係照原本作成
如對本判決上訴，須於判決送達後20日內向本院提出上訴狀
中    華    民    國    97    年    5     月    30    日
                                書記官  蔡月女


司法院資訊處製作；財團法人民間司法改革基金會備份。
